【裁判字號】    99,易,137
【裁判日期】    990504
【裁判案由】    詐欺
【裁判全文】
臺灣臺南地方法院刑事判決               99年度易字第137號
公  訴  人  臺灣臺南地方法院檢察署檢察官
被      告  甲○○
選任辯護人  黃正彥律師
上列被告因詐欺案件，經檢察官提起公訴（98年度偵字第16678
號）及移送併辦（99年度偵字第3202號），本院判決如下：
    主  文
甲○○無罪。
    理  由
一、公訴意旨略以：被告甲○○能預見提供金融機構之帳戶供不
    明人士使用，易為歹徒作為財產犯罪之工具，竟捨此不顧，
    仍基於幫助他人犯罪之不確定故意，於民國98年9 月下旬，
    分2 次在臺南縣永康市○○路「麥當勞」及高雄市○○路「
    麥當勞」，將其所申請開設之麻豆郵局帳號：000000-00000
    00-0號（下簡稱麻豆郵局帳戶）及中國信託銀行臺南分行帳
    號：000000000000號帳戶（下簡稱中信銀行帳戶）之存摺、
    提款卡與提款密碼，交與真實姓名年籍不詳自稱「黃主任」
    之成年男子，便利他人犯罪後，將金錢存入該帳戶而取得犯
    罪所得。嗣上開帳戶資料輾轉由不詳詐欺集團成員取得後，
    即於98年10月16日，撥打電話給丁○○之妻蔡楊燕玉，佯稱
    為丁○○之友人「易春蘭」，因目前住院要求借款云云，致
    丁○○陷於錯誤，依指示匯款新臺幣（下同）8 萬元至上開
    麻豆郵局帳戶內；復於98年10月20日上午10時許及同年月21
    日上午9 時許，以來電顯示號碼0000000000號、0000000000
    號（以上2 門號申請人所涉罪嫌均另由臺南縣警察局永康分
    局偵辦中）撥打電話給乙○○，佯稱為其友人「甲○○」，
    因急需用錢要借款云云，致乙○○陷於錯誤，依指示分別匯
    款10萬元及6 萬元至上開中信銀行帳戶內，嗣丁○○及乙○○察覺受騙，乃報警循線查獲上情。因認被告涉有刑法第
    339 條第1 項、第30條之幫助詐欺取財罪嫌云云。
二、按犯罪事實應依證據認定之，無證據不得認定犯罪事實。不
    能證明被告犯罪者，應諭知無罪之判決。刑事訴訟法第154
    條第2 項、第301 條第1 項分別定有明文。次按認定不利於
    被告之事實，須依積極證據，茍積極證據不足為不利於被告
    事實之認定時，即應為有利於被告之認定，更不必有何有利
    之證據。而認定犯罪事實所憑之證據，雖不以直接證據為限
    ，間接證據亦包括在內，然無論直接或間接證據，其為訴訟
    上之證明，須於通常一般之人均不致有所懷疑，而得確信其
    為真實之程度者，始得據之為有罪之認定，倘其證明尚未達
    到此一程度，而有合理之懷疑存在，致使無從為有罪之確信
    時，即應為無罪之判決（最高法院30年度上字第816 號、76
    年度臺上字第4986號判例意旨參照）。再按檢察官就被告犯
    罪事實，應負舉證責任，並指出證明之方法，刑事訴訟法第
    161 條第1 項定有明文。故檢察官對於起訴之犯罪事實，應
    負提出證據及說服之實質舉證責任。倘其所提出之證據，不
    足為被告有罪之積極證明，或其指出證明之方法，無從說服
    法院以形成被告有罪之心證，基於無罪推定之原則，自應為
    被告無罪判決之諭知（最高法院92年度臺上字第128 號判例
    意旨參照）。又按，刑事被告並無自證己罪之義務，其在訴
    訟上所為之辯解，只須達於對起訴事證提出合理質疑之程度
    為已足，檢察官如對被告所舉反證仍有爭執，即應依刑事訴
    訟法第161 條規定積極舉證釋疑。被告等既堅決否認犯罪，
    檢察官所舉證據復不足以使法院產生有罪之心證，原判決因
    認被告等犯罪不能證明，於法尚無不合，最高法院97年度台
    上字第3099號判決意旨參照。依上開最高法院判例及判決意
    旨可知，基於被告無自證己罪之義務，被告對於檢察官所起
    訴之事證所為之辯解，只須使法院達於合理懷疑之程度即可
    ，檢察官如有爭執，即須依刑事訴訟法第161 條積極舉證，
    惟檢察官所舉證據如不足以使法院對被告產生有罪確信之心
    證，基於無罪推定之原則，法院即應為被告無罪判決之諭知
    。
三、本件公訴人認被告涉有上開犯行，無非係以前開事實有被告
    之供述、被告上開帳戶開戶基本資料、交易明細、被害人丁○○、乙○○於警詢中之證述、被害人丁○○中區農漁會電
    腦共用中心匯款委託書、被害人乙○○花旗（臺灣）銀行跨
    行匯款申請書各1 紙等資料為其論據。
四、訊據被告固不否認曾將其所有系爭麻豆郵局及中信銀行帳戶
    之存摺、提款卡（含密碼）交付予姓名年籍不詳自稱「黃主
    任」之成年男子的事實，惟堅決否認有何幫助詐欺之犯行，
    辯稱：伊係想要辦理信用貸款，故依小兵立大功上所刊登之
    廣告上之電話聯絡後，自稱黃主任之人要求必須先提供2 本
    帳戶的存摺、提款卡（含密碼）及身分證影本等物供審核，
    伊乃依其要求交付上開帳戶存摺資料，之後伊打電話詢問貸
    款辦理情形都聯絡不到對方，伊隨即將中信銀行帳戶辦理掛
    失，隔天伊要去補辦中信銀行存摺資料經銀行人員告知才知
    帳戶已被通報為警示帳戶，伊不知道對方拿上開帳戶去作為
    詐欺犯罪之工具，伊如果知道，絕對不會將帳戶資料交給對
    方等語。
五、程序事項（證據能力有無之認定）：
    公訴人所提出之上開證據資料、方法，被告所提出之小兵立
    大功報紙廣告、中華電信通聯紀錄資料2 份及本院依職權調
    取之中國信託商業銀行股份有限公司99年3 月3 日中信銀字
    第09922271203216號函暨附件、光碟、99年3 月29日中信銀
    字第09922271204266號函暨附件及本院依職權就中國信託商
    業銀行檢送之光碟內容所製作之譯文，業經本院於99年4 月
    20日公開審理之始，經合議庭評議後當庭宣示均具有證據能
    力並載明於審判筆錄（見院卷頁53）。
六、本院之判斷：
  (一)上開被害人丁○○、乙○○有遭詐欺集團成員詐騙，因而陷
    於錯誤，致被害人丁○○依指示匯款8 萬元至被告上開麻豆
    郵局帳戶、被害人乙○○依指示分別匯款10萬及6 萬元至被
    告所有之上開中信銀行帳戶內等情，業據被害人丁○○、乙○○於警詢時指述甚詳，且有被害人丁○○中區農漁會電腦
    共用中心匯款委託書、被害人乙○○花旗（臺灣）銀行跨行
    匯款申請書、及被告前開二帳戶之交易明細資料在卷可參，
    並為被告所不爭執，是足認本案之詐騙集團成員確有以被告
    所提供之上開2 帳戶，作為遂行詐騙上開被害人金錢之工具
    ，要屬無疑。
  (二)按幫助犯之成立，必須行為人主觀上具有幫助之故意，客觀
    上具有幫助之行為。詳言之，必須行為人基於幫助正犯犯罪
    之意思，於行為前或實施中給正犯以精神上或物質上之助力
    ，而參與犯罪構成要件以外之積極或消極行為，以助成正犯
    犯罪之實施為要件。查本件被告既已坦承將其所有上開2 帳
    戶之存摺及密碼等物交予姓名年籍不詳自稱「黃主任」之成
    年男子等情，業如上述，而上開帳戶嗣後亦供作詐騙被害人
    之用，且上開帳戶並非詐欺取財罪之正犯所有，因而使偵查
    機關不易追查正犯，是以，被告所為提供正犯規避刑責之助
    力，在客觀上已然構成幫助行為無疑。惟被告堅詞否認有何
    幫助詐欺取財犯行，並以前詞置辯，是本件之爭點，在於被
    告行為時主觀上有無幫助之故意，亦即被告在交付上開2 帳
    戶之存摺、密碼等物時，是否明知其所交付之物，將為他人
    利用作為詐欺取財之工具，並有意使其發生（直接故意），
    或可預見所交付之物將作為詐欺取財之工具，而仍容任該等
    情事發生（未必故意）。經查：
  1.按幫助犯係從屬於正犯而成立，並無獨立性，故幫助犯須對
    正犯之犯罪事實，具有共同認識而加以助力，始能成立，其
    所應負責任，亦以與正犯有同一認識之事實為限。若正犯所
    犯之事實，超過其共同認識之範圍時，則幫助者事前既不知
    情，自不負責；從犯對正犯行為所認識之內容，如與正犯所
    發生之事實不一致時，應僅就其所認識之範圍負責；刑法上
    之幫助犯，係對於犯罪與正犯有共同之認識，而以幫助之意
    思，對於正犯資以助力，而未參與實施犯罪之行為者而言。
    若於正犯之犯罪無共同之認識，即非幫助犯（最高法院75年
    度臺上字第1509號、84年度臺上字第5998、6475號、88年度
    臺上字第1270號判決意旨參照）。依上開最高法院之判決意
    旨可知，幫助犯必須認識到，其所為足以為正犯實現犯罪事
    實提供助力，始得令其負擔幫助之刑責。
  2.茲將被告分別於警詢、偵查及本院審理中所為之供述分述如
    下：
   (1)被告於警詢時供稱：「（問：妳稱將中國信託帳戶交予一
     位妳不認識的男子，妳因何要將帳戶交予該名妳不認識之
     男子？）因為我要辦理信用貸款，對方自稱是在辦理信用
     貸款之公司，跟我說需要這些證件，就是存摺及提款卡還
     有身分證件影本。（問：妳於何時？在何處？將妳之中國
     信託帳號000000000000帳戶存摺，提款卡及身分證件影本
     交予該妳所稱黃主任之男子？）我第一次是在98年9 月20
     幾日晚上9 點40幾分在永康市○○路麥當勞內將我的郵局
     帳戶00000000000000存摺及提款卡交與該名黃主任，第2
     次是在98年9 月底中午1 點多在高雄市○○○路的麥當勞
     將中國信託帳號000000000000帳戶存摺及提款卡交與該名
     黃主任。（問：妳將郵局及中國信託帳戶存摺及提款卡交
     予妳所稱黃主任之男子有無獲得任何報酬？）沒有。（問
     ：那本次辦理貸款妳因何會將中華郵政及中國信託存摺及
     提款卡，提款卡密碼等資料交予該名稱黃主任之男子？）
     因為黃主任跟我說我的信用有問題，需要上述存摺及提款
     卡等資料才可以辦理貸款。」等語（詳見警卷）。
   (2)被告於偵訊時供稱：「（問：有無本案廣告？）我沒有留
     存當初的報紙，但後來我媽媽去小兵立大功詢問，他們有
     提供當時候的廣告電子檔（庭呈該廣告乙紙）。（問：何
     時地將上開帳戶資料交付給何人？有無交付其他資料？有
     無交付其他銀行帳戶資料？）98年9 月20幾日晚上在臺南
     縣永康市○○路的麥當勞將郵局及第一銀行的帳戶資料交
     予一名自稱「黃主任」的男子，但因他說第一銀行沒有晶
     片卡不行，所以隔天又在高雄市○○路的麥當勞將第一銀
     行拿回來，交給他中國信託的帳戶資料，我是看小兵立大
     功報紙，用我的0000000000與對方0000000000聯絡多次，
     當時候還有交身分證影本。（問：為何要交付2 家帳戶？
     ）因對方說是他們公司的作業需要，我就沒有問那麼多。
     （問：有無何時拿到信貸的錢？）沒有。（問：對方說要
     辦理多久？你何時用何支電話撥打對方那支電話？何時聯
     繫不到對方你如何處理？）他說最快要廿幾天；我都是用
     上述電話與對方聯絡；約10月19日左右開始聯絡不到人，
     我10月21日用電話向中國信託掛失，隔日要去辦理時就被
     帶去警局。」等語（詳見98年度核交字第4879號卷）。
   (3)被告於本院審理時供稱：「（你在98年9 月是否有把中國
     信託和郵局的兩個帳戶資料交給黃主任？）對（交付目的
     為何?） 我想要辦信用貸款。（你在電話掛失的時候，服
     務人員是否有告訴你的餘額和最後一筆交易？）有。（你
     當時是否覺得你的帳戶有異常的資金出入？）有，我有叫
     那位小姐幫我查詢。（黃主任有無說辦理信用貸款要存摺
     ？）我有問他，因為那時候我有車貸和信貸，他說我有很
     多貸款紀錄，所以必須要交付存摺和金融卡，他那邊才可
     以做貸款。（黃主任有說這兩本存摺要做什麼？）沒有，
     我有問他為何要交付存摺，他說因為我有車貸和信貸，他
     們那邊做業務需要交這些資料，但他沒有跟我說交付這兩
     本存摺要做什麼。（你沒有覺得交付存摺很奇怪嗎？）因
     為那時候我也不懂。（你知道社會上現在有存摺在作為詐
     騙使用？）那時候沒有想那麼多，發生這件事情之後我才
     知道。（你這樣子存摺交給黃主任的時候，心裡是否會擔
     心被作為犯罪使用？）會，所以我幾乎一個禮拜都會打一
     次電話給他，他都跟我說公司在做審核，到第四個禮拜電
     話不通，我就覺得奇怪。（你去掛失的時候，中國信託的
     小姐是否有跟你確認10月21日還有跨行提領，你是否有說
     對，你是否知道當天有提領？）沒有，因為我跟他說我需
     要查詢一下，我不可能在電話裡面跟服務小姐說卡片和帳
     戶交給別人，我只是想要瞭解我今天帳戶的狀況。（你實
     際知道那天有進出提領？）我不知道。」、「（剛才檢察
     官有問你，你有說你去掛失的時候，你就覺得怪怪的，你
     為什麼不去報案？）因為我不知道要報案，我想說是不是
     黃主任有在幫我作業，我想說這是不是他們的作業流程，
     我也不懂電匯的東西是怎麼樣。（你確實有把你的麻豆郵
     局和中國信託銀行臺南分行的存摺、提款卡和密碼交給黃
     主任？）對。（你交出去的時候，你有沒有猜想黃主任有
     可能會拿去騙人家用？）沒有，因為我如果有想到，我就
     不會給他。」等語（參見院卷第55頁至59頁）。
   3.茲互核參酌被告上開於警詢、偵訊及本院審理中所為之供
     述，就被告借款程序，包括刊登借款訊息的廣告、與貸與
     人聯絡過程、辦理貸款所需時間及事後聯絡不上才開始懷
     疑，並就其中信銀行帳戶辦理掛失等情，其前後所供尚屬
     一致，並與被告所提出之小兵立大功廣告所載「銀行貸款
     專家、信用不良、無工作可、過件收費、0000000000黃主
     任」等，互核相符，有被告提出之該小兵立大功廣告影本
     1 份可資佐證。再被告所持用之0000000000號行動電話於
     98年9 月21日至同年10月20日亦確有撥打至上開廣告紙上
     所登載之0000000000號電話多次之通聯紀錄，而該000000
     0000號電話於被告所稱之聯絡交付存摺時間即98年9 月21
     日至22日亦確有撥打至被告所持有之上開行動電話之紀錄
     ；又被告於98年10月21日亦確有以電話向中信銀行辦理帳
     戶掛失等情，亦分別有中華電信設備號碼000000000 號查
     詢資料（見核交卷第8頁、第9頁）及中國信託商業銀行股
     份有限公司99年3 月3 日中信銀字第09922271203216號函
     暨所檢附之光碟及本院依職權就上開光碟所製作之譯文內
     容各1 份在卷可佐（見院卷第21頁、第62至66頁），與被
     告所述均相符合。而依據上開通聯紀錄顯示，被告於98年
     9 月22日交付帳戶資料予對方後自98年9 月25日至同年10
     月13日之期間，共撥打對方電話達14通，另於98年10月20
     日則連續7 通之多，則被告確實於交付對方資料之後有陸
     續與對方聯繫，若被告係基於幫助詐欺之故意將上開帳戶
     存摺、提款卡交付對方作為詐騙使用，被告何需於交付帳
     戶之後再與對方撥打電話與對方聯繫？是被告稱其交付上
     開帳戶存摺、提款卡，係為辦理貸款，其為取得貸款，有
     陸續聯繫對方試圖了解辦理情形，核與上開通聯資料相符
     ，亦符合一般經驗法則。又依中信銀行上開函文及檢送之
     光碟，被告確有於98年10月21日辦理存摺及金融卡掛失，
     該日亦確為98年10月20日被告撥打上開電話多次之翌日，
     足證被告辯稱其聯繫不上對方後始將帳戶掛失等情，非屬
     子虛。是被告辯稱係因擬借款而交付其上開2 帳戶之存摺
     及密碼，事後始發現被騙等情，尚非無據。是被告於交付
     系爭帳戶之存摺及密碼之時，是否具有幫助詐欺之不確定
     故意，仍存有合理之懷疑。
   4.公訴人雖以被告係專科畢業，也有相當工作經驗，且之前
     也有向銀行辦理貸款之經驗，應該可以瞭解辦理貸款之程
     序，且被告亦自承有聽過人頭帳戶騙錢之情事，卻於不知
     貸款金額、利息之細節下，即將系爭2 帳戶交付予年籍姓
     名之人，足認已有容任他人不法使用該帳戶之認知云云。
     然按所謂幫助詐欺故意者，係指行為人對於構成犯罪之所
     有客觀情狀，均具有認知與意欲；又間接故意，亦必須行
     為人對於構成犯罪之事實，預見其發生而其發生仍不違背
     其本意，始足當之。查本件被告於警詢、偵訊，乃至於本
     院審理時均一再堅稱，伊係因急需用錢，見該報紙廣告才
     打電話聯絡，來收帳戶的人也說黃主任是專門在辦貸款，
     過件機率非常高，伊不疑有他才將帳戶、提款卡等物交予
     他人，伊並沒有想到對方會拿帳戶從事非法行為，如果有
     想到，就不會把帳戶資料交付，伊於98年10月20日聯絡不
     到對方後，隨即至銀行辦理存摺掛失等語，業經被告提出
     前開廣告紙、通聯紀錄查詢及掛失資料等供本院審酌相符
     ，已如前述。而按現今社會，詐欺事件橫行，詐欺集團取
     得帳戶的方式亦由早期單純的收購帳戶，到現今衍生出各
     種取得帳戶的方法，例如以放款為由，先要求借款者提供
     存摺、提款卡及密碼，表示欲幫忙借款人進出帳戶提升借
     款人之信用，以取得較高額度之貸款等等方式多端，詐欺
     集團遂以此詐得帳戶，亦確屬有之；而由於在我國除金融
     機構貸款外，一般私人或錢莊等地下金融管道亦甚通暢，
     對於急用現金或信用不佳之人給予貸款的機會，惟常約定
     較高額的利率或質押擔保，而一般急用現金或信用不佳之
     人，於不知對方之真實姓名及年籍資料時，常因對方之要
     求而交付帳戶等資料，亦所在多有。進而言之，一般急用
     現金或信用不佳之人，為取得地下金融管道貸款的機會，
     而順從對方之要求交付帳戶等資料，確屬可能。是檢察官
     以被告之學歷及隨意信任廣告即將帳戶存摺、提款卡交付
     與無法確保之他人使用，即推斷被告之辯稱均不足採信，
     進而推斷其主觀上具有幫助詐欺之不確定故意，要屬臆測
     ，尚無可採。
   5.綜上所查，依現存證據，僅足以證明被告有將其所有上開2
     帳戶之存摺、提款卡（含密碼）交予該姓名年籍不詳之成
     年男子，惟公訴人未提出積極證據證明被告主觀上確實具
     有預見其帳戶將作為詐欺取財之用，而出於容任的心態，
     自難逕認被告上開所為，有幫助詐欺取財之不確定故意。
七、綜上所述，被告所辯稱其係因要辦理貸款而將上開帳戶資料
    交付他人，並不知係用於詐欺取財犯行，亦無容任他人得使
    用於詐欺取財犯行之意思，應堪採信。公訴人所提出之證據
    及其指出之證明方法，並不足以使本院形成被告涉有幫助詐
    欺取財之犯行之確切心證，基於無罪推定原則，自應為被告
    無罪之諭知。
八、退併辦部分（臺灣臺南地方法院檢察署檢察官99年度偵字第
    3202號）：
  (一)併辦意旨詳如臺灣臺南地方法院檢察署檢察官99年度偵字第
    3202號移送併辦意旨書所載（如附件）。
  (二)然查：
    本案起訴部分既經諭知無罪，業如上述，是併案事實與本案
    即不生事實上一罪或裁判上一罪關係，自無從併案審理，是
    該案事實不在本院審理範圍內，應退由檢察官另為適當之處
    理，附此敘明。
據上論斷，應依刑事訴訟法第301 條第1 項，判決如主文。
本案經檢察官丙○○到庭執行職務。
中    華    民    國    99    年    5    月      4    日
                  刑事第二庭   審判長法  官  蘇義洲
                                     法  官  黃瑪玲
                                     法  官  童來好
以上正本證明與原本無異。
如不服本判決應於收受本判決後10日內向本院提出上訴書狀，並
應敘述具體理由。其未敘述上訴理由者，應於上訴期間屆滿後20
日內向本院補提理由書狀（均須按他造當事人之人數附繕本）「
切勿逕送上級法院」。
                                     書記官  柯貞如
中    華    民    國    99    年    5    月      4    日

司法院資訊處製作；財團法人民間司法改革基金會備份。
